【裁判字號】    89,訴,498
【裁判日期】    891108
【裁判案由】    
【裁判全文】
臺灣基隆地方法院刑事判決                          八十九年度訴字第四九八號
    公  訴  人  臺灣基隆地方法院檢察署檢察官
    被      告  甲○○
                乙○○
    共      同
    選任辯護人  許世正  律師
右列被告因業務過失致死案件，經檢察官提起公訴（八十九年度偵字第二三三○號）
，本院判決如左：
    主  文
甲○○、乙○○雇主違反事業單位工作場所發生死亡災害應於二十四小時內報告檢查
機構之規定，各處罰金新臺幣伍萬元，如易服勞役，均以新臺幣玖佰元即銀元佰元
折算壹日，均緩刑貳年。
    事  實
一、甲○○與乙○○共同出資購買基隆籍鴻明六號漁船，甲○○登記為船主，乙○○
    為船長，船員由乙○○負責僱用，船上設備則依乙○○提出需求後，合資購買，
    二人均為雇主，林金德則於本次航程受僱為輪機長。於民國（下同）八十八年三
    月十二日上午十一時五十五分許，乙○○與林金德駕駛上開漁船自基隆港和平島
    檢查站出發至基隆嶼附近海上接八名大陸漁工一起出海作業後，同年月十五日凌
    晨二時許，在嘉義布袋外海十二海里附近之漁場捕魚時，因漁船機艙內之冷凍系
    統液氨幫浦損壞，林金德即下機艙檢查，至同日凌晨三時許，機艙內突發出「喀
    」、「喀」之大聲響，乙○○急欲至船艙下查看，惟因機艙頂蓋有氨氣沖出瀰漫
    且氣味太重無法接近，致乙○○及其他大陸漁工無法接近機艙搶救林金德，直至
    同日六時許發現林金德身體吊掛於機艙下層主機之第四缸位置並已死亡。詎雇主
    乙○○、甲○○在上述職業災害發生後，並未依事業單位工作場所發生死亡災害
    應於二十四小時內報告檢查機構之規定，向前台灣省政府勞工處北區勞工檢查所
    報告。
二、案經台灣基隆地方法院檢察署檢察官據報相驗後自動檢舉偵查起訴。
    理  由
一、右揭事實，業據被告甲○○、乙○○於警訊、偵查時坦承不諱，並有勞工檢查所
    之職業災害檢查報告書一件附卷可稽，復經本院向行政院勞工委員會北區勞動檢
    查所函查屬實，有該所八十九年十月十三日台八十九勞北檢製字第八九一一四四
    四號函文在卷可參，足徵被告二人於本件職業災害發生後，自始均未向檢查機構
    報告，檢查機構係於八十八年三月二十三日下午五時二十分許，因接獲基隆港警
    所刑事組洪聰明以電話報告後方知悉此事無訛。雖被告乙○○、甲○○嗣於本院
    審理時分別以不知有該法令及並非雇主等詞置辯，惟勞工安全衛生法第二十八條
    第二項係賦予雇主於職業災害發生時應儘速通報檢查機構之義務，避免因通報遲
    延而影響責任之歸屬與認定，雇主自不得以不知法律而免除其應盡之刑事責任；
    而被告甲○○既登記為鴻明六號漁船之船主，且偵訊時復坦承：「當初是我跟乙
    ○○二人合資買的，但是是登記我的名字」、「乙○○是船長，平常出海捕魚的
    作業由他負責，至於漁船回港後的保養維修由我負責」等語（見八十八年度相字
    第一○三號相驗卷宗第四十四頁），顯見被告甲○○亦有參與鴻明六號漁船之業
    務運作，非屬單純出資掛名者而已，是縱使被告甲○○另有他業，對於其實為鴻
    明六號漁船之事業主身分並無礙，故被告二人事後所辯，為卸責諉過之詞，要無
    可採，事證明確，犯行均堪認定。
二、核被告二人所為，均係違反勞工安全衛生法第二十八條第二項第一款之規定，應
    依同法第三十一條第一項之規定處斷。又公訴人認被告甲○○、乙○○二人尚分
    別涉有刑法第二百七十六條第一項及第二項過失及業務過失致人於死罪嫌部分，
    經查：(一)本件災害係因該漁船冷凍系統位於船艙下層之左邊冷凍機頂蓋破裂致氨
    氣洩漏，而使在該處修理液氨泵之輪機長林金德走避不及，吸入過量之氨氣而中
    毒及窒息死亡（見相驗屍體證明書）；(二)據專為該漁船維修冷凍系統之技師李明
    宏於事故發生下船查看後之經驗判斷，本件可能為自動系統中之液氨幫浦損壞，
    而林金德欲修理時關閉自動操作裝置改用手動方式，未將低壓受液器之液氨完全
    回收至受液器內，以致在手動操作時液氨繼續回流至低壓受液器，造成氨液位過
    高，而致冷凍機吸入大量液氨造成瞬間壓力過高致該機頂蓋破裂；(三)該損壞冷凍
    機頂蓋為鑄鐵一體成型鑄造，並無明顯腐蝕、磨耗等情形，頂蓋內緣裂縫線達周
    長一半以上，推斷係內部受到強大壓力導致頂蓋產生裂縫，除此該漁船之冷凍系
    統中之管線、閥及其他設備皆無損壞等情，有前台灣省政府勞工處北區勞工檢查
    所之職業災害檢查報告書附卷可查，且有現場相片四幀在卷足稽，顯見造成被害
    人林金德死亡之原因主要是林金德對於冷凍機操作處理不當，致冷凍管線系統有
    液氨進入冷凍機內，於壓縮液體時，「瞬間」產生極大壓力，導致冷凍機之頂蓋
    破裂，氨氣大量外洩，使當時待在船艙下層之被害人林金德逃避不及而吸入大量
    氨氣死亡，復經證人即當時承辦本件之員警丙○○到庭證述屬實，參之高濃度氨
    氣對人體之傷害性極大，曝露在此氣體高濃度之環境下，短時間內即會造成死亡
    ，此由現場拍攝之冷凍機鐵殼外觀受損之情形可知，是被害人林金德當時縱使著
    有防護面罩，且船上亦設有必要之搶救器材，在此瞬間發生之高度危險情況下，
    如何能苛責船上其他人員再進入船艙底層進行搶救而使林金德幸免於難？綜上所
    述，本件職業災害之遽然發生，係導因被害人林金德本身對機器之操作不當所致
    ，雖被告二人對於漁船裝備之設置或有疏漏，惟該項疏忽與本次被害人林金德死
    亡發生之因果關係已失其聯絡，而欠缺相當因果關係，自難令其等負刑法上過失
    之責，此外復查無其他積極證據足資認定被告二人有何過失致人於死犯行，原應
    為無罪諭知，惟公訴意旨認此部分與前開有罪部分具有裁判上一罪之想像競合關
    係，爰不另為無罪諭知，附予敘明。爰審酌被告二人之犯罪動機、所生損害、犯
    罪情節尚屬輕微及犯罪後態度等一切情狀，各量處如主文所示之刑，並均諭知易
    服勞役之折算標準。查被告二人前均未曾受有期徒刑以上刑之宣告，有本院被告
    全國前案紀錄表在卷可稽，其等因一時失慮，致罹刑章，歷此偵審教訓，當知所
    警惕，而無再犯之虞，且業與被害人家屬達成和解，有和解書一紙在卷可參，本
    院認所宣告之刑均以暫不執行為適當，併各諭知緩刑二年，以啟自新。
據上論斷，應依刑事訴訟法第二百九十九條第一項前段，勞工安全衛生法第三十一條
第一項、第二十八條第二項第一款，刑法第十一條前段、第四十二條第二項、第七十
四條第一款，罰金罰鍰提高標準條例第一條前段、第二條，現行法規所定貨幣單位折
算新臺幣條例第二條，判決如主文。
本案經檢察官周啟勇到庭執行職務
中      華      民      國      八十九      年    十一    月     八     日
                                  臺灣基隆地方法院刑事第二庭
                                          法  官  林  玉  珮
右正本證明與原本無異。
對於本件判決如有不服，應於收受送達後十日內，向本院提出上訴書狀，上訴於臺灣
高等法院，並按他造當事人之人數附具繕本。
                                          書記官  陳  俊  德
中      華      民      國      八十九      年    十一    月    十四    日
附錄論罪法條
勞工安全衛生法第二十八條第二項第一款
二、違反主管機關或檢查機關依第二十四條所發停工之通知者。
法人犯前項之罪者，除處罰其負責人外，對該法人亦科以前項之罰金。
勞工安全衛生法第三十一條第一項
違反第五條第一項或第八條第一項之規定，致發生第二十八條第二項第一款之職業災
害者，處三年以下有期徒刑、拘役或科或併科新臺幣十五萬元以下罰金。


司法院資訊處製作；財團法人民間司法改革基金會備份。
